【裁判字號】    98,抗,1888
【裁判日期】    981210
【裁判案由】    假扣押
【裁判全文】
臺灣高等法院民事裁定                  98年度抗字第1888號
    抗  告  人  臺灣中小企業銀行股份有限公司
    法定代理人  戊○○
    代  理  人  乙○○
上列抗告人與相對人維功電腦股份有限公司、丁○○、甲○○、
丙○○間聲請假扣押事件，對於中華民國98年10月23日臺灣臺北
地方法院98年度裁全字第6414號裁定，提起抗告，本院裁定如下
：
    主  文
原裁定廢棄。
抗告人以新台幣貳佰萬元為相對人供擔保後，得對相對人之財產
在新臺幣陸佰萬元之範圍內為假扣押。相對人如以新臺幣陸佰萬
元為抗告人供擔保後，得免為或撤銷假扣押。
聲請及抗告費用由相對人負擔。
    理  由
一、本件抗告意旨略以：抗告人已提出相關法院執行命令、催告
    函文、電腦帳務查詢單以釋明相對人等之信用狀況惡化，並
    陳明抗告人至相對人維功電腦股份有限公司（下稱維功公司
    ）營業地址查訪未果，聯絡電話亦為空號，可認相對人等已
    逃匿無蹤，不知去向，是據此足見抗告人之債權有日後不能
    強制執行或甚難執行之虞。故抗告人願供擔保，以代釋明之
    不足，而為假扣押之聲請。惟原法院以抗告人未釋明假扣押
    原因為由，駁回抗告人假扣押之聲請，自有未合，爰提起抗
    告請求廢棄原裁定，並准許抗告人得對於相對人之所有財產
    為假扣押等語。
二、按請求及假扣押之原因，應釋明之；前項釋明如有不足，而
    債權人陳明願供擔保或法院認為適當者，法院得定相當之擔
    保，命供擔保後為假扣押，民事訴訟法第526條第1項、第2
    項定有明文。故債權人就假扣押之原因全未釋明時，固不得
    以供擔保代之；惟如已釋明，僅係釋明不足，法院自仍得命
    債權人供擔保後為假扣押。而所謂假扣押之原因，依同法第
    523條第1項規定，係指有日後不能強制執行或甚難執行之虞
    ；其情形自不以債務人浪費財產，增加負擔或就其財產為不
    利益之處分，將達於無資力之狀態，或債務人移住遠處、逃
    匿無蹤或隱匿財產為限。又稱「釋明」者，係使法院就某事
    實之存否，得到「大致為正當」之心證，即為已足，與「證
    明」係當事人提出之證據方法，足使法院產生堅強心證，可
    以確信其主張為真實者，尚有不同（最高法院96年台抗字第
    585號判例意旨參照）。
三、經查本件抗告人於原法院聲請意旨略以：相對人即債務人維
    功公司於民國98年4月9日邀同相對人丁○○、甲○○、丙○
    ○為連帶保證人，與抗告人簽訂國內信用狀融資契約，借款
    額度新台幣（下同）900萬元，額度動用期間為98年4月28日
    起至99年4月28日止，嗣維功公司分別於98年7月24日、98年
    7月24日、98年8月21日向抗告人借款。嗣因原法院另案依第
    三人臺中商業銀行股份有限公司之聲請於98年10月9日核發
    扣押命令，扣押維功公司、甲○○寄存於抗告人之存款，抗
    告人始知相對人等之信用狀況顯已惡化，依授信約定書第15
    條第7款之約定，維功公司之借款視為全部到期，目前尚積
    欠抗告人本金716萬7,194元及利息、違約金，且相對人丁○
    ○、甲○○、丙○○為連帶保證人，亦應負連帶清償責任。
    又抗告人催告相對人等清償未果，恐日後有不能或甚難強制
    執行之虞，爰陳明願供擔保，聲請將相對人等所有財產在
    600萬元範圍內予以假扣押等語，並提出國內信用狀融資契
    約、借據、原法院執行處執行命令、授信約定書、電腦帳務
    查詢單、催告函影本為證（見原法院卷第4至19頁），以釋
    明假扣押之請求及原因。上開資料釋明程度尚有不足，惟抗
    告人既陳明願供擔保以補釋明之不足，是依上開說明，法院
    得定相當之擔保，命供擔保後為假扣押。且抗告人於原法院
    與本院已釋明之假扣押原因為：「相對人積欠之債務，經抗
    告人發函催討未果，另派員至維功公司營業地址查訪，無人
    應門亦未見該公司招牌，相對人等之電話已成空號，渠等恐
    意欲脫產」，則據此已足以認為有相當程度之釋明。原裁定
    未詳予審酌，逕駁回抗告人假扣押之聲請，尚有未洽。抗告
    人指摘原裁定不當，求予廢棄，為有理由，爰將原裁定廢棄
    ，裁定如主文第二項所示。
四、又關於假扣押聲請之裁定得為抗告；抗告法院為裁定前，應
    使債權人及債務人有陳述意見之機會，民事訴訟法第528條
    第1、2項固有明文。惟債權人對原法院駁回其假扣押聲請之
    裁定為抗告之情形，本院認為本件應限縮解釋上開規定之適
    用，故本件無庸使相對人有陳述意見之機會，茲分述理由如
    下：
  (一)按假扣押之規定，係為債權人保全強制執行而設，故假扣押
    程序具有隱密及快速處理之特性，以防免債務人預知而脫產
    ，此由強制執行法第132條第1項規定：「假扣押或假處分之
    執行，應於假扣押或假處分之裁定送達同時或送達前為之。
    」之意旨可明。從而假扣押執行前，不得使債務人知悉准許
    假扣押裁定。
  (二)但在原法院准許假扣押聲請，而債務人提起抗告時，因債務
    人之財產已被查封，無脫產之虞，抗告法院無須再以隱密方
    式處理。而鑑於原法院為准許假扣押是否正確，對債權人及
    債務人均有重大影響，為符合程序權保障理念，並提供抗告
    法院正確判斷所需資料，自有使雙方當事人為陳述之必要。
    此外參酌民事訴訟法第528條第2項增訂理由稱：「為保障債
    權人及債務人之程序權，並使法院能正確判斷原裁定之當否
    ，應賦予債權人及債務人於抗告法院裁定前有陳述意見之機
    會，爰增訂第二項。」則該項規定之增訂，並未區別上列二
    情形，適用上尚滋疑義；於債權人對原法院駁回其聲請之抗
    告程序，應為隱密且迅速之處理，而與原法院受理債權人假
    扣押聲請時之程序相同，以免破壞假扣押制度之目的。
  (三)又我國民事訴訟法於92年間修正時，係參考日本民事保全法
    之規定，而增訂我國民事訴訟法第528條第2項規定。惟日本
    民事保全法所稱之保全抗告，係針對已發保全命令之裁定不
    服之救濟，與對駁回保全聲請之裁定不服之即時抗告程序不
    同。前者（准債權人聲請時），因係針對准許保全之命令，
    債權人得於保全命令送達債務人前執行之（第43條第3項）
    ，已無隱密性可言，故使當事人於抗告程序有陳述意見之機
    會，並無不妥。反之於後者（駁回債權人聲請時），因仍有
    隱密性處理必要，故日本法甚至規定，駁回保全聲請及駁回
    即時抗告之裁定，不必通知債務人。我國民事訴訟法修法過
    程中，忽略日本民事保全法上此不同處理之規定，誤認日本
    法上對「駁回」保全裁定之即時抗告，亦應使債務人有陳述
    意見之機會，而增訂第528條第2項規定，當為立法疏漏，實
    有從立法論重新檢討必要，應限於債務人對法院准許假扣押
    之裁定為抗告時，始有適用。
  (四)因此依照上述歷史解釋與目的性解釋，應認為我國民事訴訟
    法第528條第2項規定具有隱藏性法律漏洞，應就該項規定為
    合目的性限縮解釋，不包括原法院不准假扣押聲請，而債權
    人提起抗告之情形。故本院於裁定前不通知相對人陳述意見
    ，附此敘明。
五、據上論結，本件抗告為有理由，爰裁定如主文。
中    華    民    國    98    年   12    月    10     日
                  民事第七庭
                        審判長法  官  鄭三源
                              法  官  魏麗娟
                              法  官  邱  琦
正本係照原本作成。
本裁定除以適用法規顯有錯誤為理由外，不得再抗告。如提起再
抗告，應於收受後10日內委任律師為代理人向本院提出再抗告狀
。並繳納再抗告費新台幣１千元。
中    華    民    國    98    年    12    月    10    日
                              書記官  廖艷莉

司法院資訊處製作；財團法人民間司法改革基金會備份。
